臺灣臺東地方法院刑事判決　　　　　　　　　　　　　　九十年度訴字第一七七號
　　公　訴　人　臺灣臺東地方法院檢察署檢察官
　　被　　　告　乙○○
　　　　　　　　丁○○
　　共　　　同
　　指定辯護人　本院公設辯護人甲○○
右列被告因偽造文書等案件，經檢察官提起公訴（八十九年度偵續一字第一號），本
院判決如左：
    主      文
乙○○、丁○○均無罪。
    理      由
一、公訴意旨略以：被告乙○○與丁○○自民國八十二年五月五日起，以被告丁○○
    名義任互助會會首，召集劉仁雄等三十餘人入會，連同會首共計三十四會（會期
    應至八十五年二月五日），約定每會新台幣（下同）一萬元，每個月五日開標，
    底標一千元，得標者應開立本票，嗣後劉仁雄因故退會，由丙○○接續，丙○○
    復因故退會，被告二人明知丙○○已退會，仍於八十三年五月五日，基於共同之
    犯意聯絡，意圖為自己不法之所有及意圖供行使之用，偽造丙○○名義之署押及
    標單，並盜用丙○○之印章，偽造丙○○名義之本票多紙，持向其他會員行使而
    詐稱丙○○已得標云云，致使其他會員陷於錯誤，而各交付該期會款七千八百元
    （扣除標金二千二百元）予被告二人，因認被告二人均涉有偽造有價證券、行使
    偽造私文書及詐欺等罪嫌等語。
二、按犯罪事實應依證據認定之，無證據不得推定其犯罪事實，又不能證明被告犯罪
    者，應諭知無罪之判決，刑事訴訟法第一百五十四條、第三百零一條第一項分別
    定有明文。又告訴人之告訴，本以使被告受刑事追訴為目的，故其陳述是否與事
    實相符，自應調查其他證據，以資審認（最高法院六十九年台上字第一五三一號
    判決參照）。而認定被告有罪之事實，應憑證據，如未能發現相當之證據，或證
    據不足以證明，自不能以推測或擬制之方法以為裁判之基礎；且認定事實所憑之
    證據，其為訴訟上之證明，須達於通常一般之人均不致有所懷疑，而得確信其為
    事實之程度者，始得據為有罪之認定，倘其證明尚未達到此一程度而有合理之懷
    疑存在時，尚難為有罪之認定基礎；另苟積極證據不足以為不利於被告事實之認
    定，即應為有利於被告之認定，更不必有何有利之證據。最高法院三十年上字八
    一六號、四十年台上字八六號、七十六年台上字第四九八六號判例分別揭有上旨
    ，足資參酌。公訴人認定被告涉有前揭犯嫌，無非以告訴人之指述及被告二人自
    承有以告訴人丙○○名義標得互助會並開立本票之事實，並有互助單及遭偽造之
    丙○○本票影本附卷可稽等為其所憑之依據。惟訊據被告乙○○、丁○○均堅決
    否認有何公訴人所指述之犯行，均辯稱：「告訴人在之前就已經有跟過我們的會
    ，所以告訴人的印章才會在我們這邊，而且在前會告訴人也都有委任我們處理她
    的會，那之前三萬元的會告訴人是標尾會，在八十三年五月五日告訴人並未說要
    退一萬元會，是後來告訴人才說要退會，起因是八十三年五月至八月份的會，告
    訴人要我們幫他標那三萬元的會，但我都沒有幫他標到會，告訴人就說他沒有能
    力負擔那一萬元的會要求退會，後來我們有跟告訴人協議先用他的名義來跟會，
    告訴人也有同意，由我們繼續付死會的會錢，後來因我們跟告訴人有嫌隙，告訴
    人就利用那二張本票來告我們，本件我們總共開了三十幾張的本票，如果有詐欺
    的意思，不可能只有二張本票流通在外未收回」等語。經查：
    （一）告訴人曾參加八十三年三月五日以被告乙○○名義所召集之三萬元互助會
          及八十二年五月五日以被告丁○○名義所召集之一萬元互助會等情，業據
          證人即曾任告訴人助理之鄭宏源及曾撰寫一萬元互助會會單之羅壽來分別
          於本院八十六年易字第二十六號被告丁○○詐欺案件（以下稱前案）及本
          案偵查中調查時具結證述屬實（筆錄影本附於臺灣臺東地方法院檢察署八
          十七年度偵字第二五一五號偵查卷宗第五十四頁至第五十八頁及見同偵查
          卷第八十七頁背面），而證人廖汶斌於本案偵查中亦具結證稱：「（八十
          二年五月五日、八十三年三月五日之會，丙○○是否表示加入？）八十三
          年三月五日之會，我加入到第三會，因無力再跟，由丙○○接手，丙○○
          當時也在店中，是大家說好的。八十二年五月五日之會，標會時間他也有
          在場，所以丙○○應也有加入。」等語（見同右偵查卷第八十八頁），衡
          諸上開證人與告訴人並無怨隙，其中鄭宏源更當過告訴人助理，關係匪淺
          ，當無故意作有利被告證述之理，是上開證人之證述應堪信為真實，則告
          訴人確有參加被告所召集之一萬元互助會，應無疑義。
    （二）告訴人曾將其印章交被告丁○○之妹楊伶儷委託其代為處理會款事宜之事
          實，除業據證人羅壽來、鄭宏源於前案審理時證述明確（筆錄影本附於同
          前偵查卷宗第五十四頁背面至第六十四頁），復經證人鄭宏源於本案偵查
          中證述在卷（見同偵查卷第八十八頁），而告訴人亦不否認曾將其印章交
          予楊伶儷，惟稱該印章係用以領取衛生署孫幼女所開立予伊之取款條所用
          ，然衡諸常情，在用取款條領款之情形，銀行行員只會核對取款條上付款
          人之印鑑章與留存在銀行之印鑑章是否相符，並不需要領款人之印章，是
          告訴人所稱交付該印章之用途與常情不符，不足採信，由上開證人之證詞
          可知，告訴人交付該印章於證人楊伶儷之用途，確係用以處理互助會事宜
          ，則被告二人是否有盜用告訴人之印章，用以偽造告訴人名義開立之本票
          ，已非無疑。
    （三）告訴人丙○○與被告二人及其他案外人等人，曾於八十五年五月初某日，
          至臺東市○○路一九九號多卡多服飾店商談一事，為告訴人所不否認，而
          當時對話之內容，經被告加以連續錄音，並於臺灣臺東地方法院檢察署八
          十八年度偵續字第二五號檢察官調查時提供檢察官當庭播放，而該錄音帶
          中關於告訴人部分，經法務部調查局鑑定結果，認為與告訴人音質相同，
          有該局（八八）陸（三）字第八八０七二０一七號鑑定通知書一紙在卷可
          稽，而該錄音帶經檢察官勘驗，認非假造，有該署勘驗筆錄附卷可稽，應
          可認為該錄音帶之內容為真實，由該錄音帶之譯文（見該偵查卷第四十六
          頁至第四十八頁）內容：『乙○○：「你（指丙○○）之前有無跟他召的
          互助會。」、丙○○：「有一次，也收到尾會款。」、乙○○：「你是否
          有答應她（指丁○○）要再繼續參加她的會。」、丙○○：「有答應，但
          後來又拒絕，為何你們又將我名字冠上。」、乙○○：「當時丁○○不是
          跟你說，已經開會而且以代墊二、三個月會款，現在更名不方便，是否繼
          續用你的名字，當時你不是說只要會正常都沒關係。」、丙○○：「我是
          說不要了，因為我沒有錢。」、乙○○：「那當時收到會款後，你不將印
          章參加第一次會的開立本票所用的印章拿走。」、丙○○：「我那印章是
          要拜託楊伶儷去領衛生署孫幼女開給我的取款條去領錢用的。」、乙○○
          ：「那為何事隔二、三年了，你還不拿印章回去。」、丙○○：「印章不
          拿回去，因為你們有時不在，就算不拿回去，也不可以蓋上。」』，可知
          蓋在系爭本票上之告訴人印章，係告訴人自行交予楊伶儷，並放在被告二
          人住處，而以告訴人年齡及所從事珠寶買賣工作觀之，定會知悉印章之重
          要性，不能輕易交予他人，縱算交予他人，亦須儘速取回，以免遭他人不
          法使用，致生無法預測之後果，然告訴人竟將印章放在被告處達二、三年
          ，期間不聞不問，縱如告訴人所述因遇不到被告，所以才未取回印章，惟
          其亦可要求被告寄還即可，益證告訴人稱其印章放在被告處係為委託楊伶
          儷取款顯屬虛妄。又告訴人於七十九年即認識被告丁○○，並認被告楊伶
          慧為乾女兒，並曾在被告家中居住等情，業據證人游美麗、胡文榮、羅壽
          來及鄭宏源迭於前案審理時及本案偵查中證述明確，足認告訴人與被告二
          人關係密切，告訴人將印章交予被告二人處理互助會事宜，衡情亦屬合理
          ，足證被告二人辯稱該印章係告訴人委託處理互助會適宜及開立本票等語
          應屬真實。
    （四）告訴人於前案調查時及本案偵查中，均否認有參加八十三年三月五日以被
          告乙○○名義所召集之三萬元互助會及八十二年五月五日以被告丁○○名
          義所召集之一萬元互助會，稱係因八十五年七月份前來臺東做生意，因邱
          燕玉拿會單給伊看，伊方知悉被告以伊名義參加前揭一萬元之互助會，並
          以伊名義開立本票予其他會員云云（見八十七年度偵字第二五一五號偵查
          卷宗第十四頁背面、同上第三十七頁背面），其後又改稱有參加三萬元之
          互助會（見同上偵查卷宗第七十三頁背面及本案八十八年度偵續字第二五
          號偵查卷宗第三十九頁背面），嗣於本院調查時又稱有參加上述三萬元及
          一萬元的會，只是一萬元的會伊有向被告丁○○表示要退出云云（見本院
          九十年九月四日訊問筆錄），由告訴人先後於本案偵查中及本院調查時所
          陳述之內容可知，告訴人確有參加被告丁○○所召集一萬元及以被告何貴
          明名義召集三萬元之互助會，則告訴人於提出告訴之初，何必否認有參加
          過被告丁○○所召集之一萬元互助會，甚至連以被告乙○○召集之三萬元
          互助會亦否認有參加，應可認為告訴人其最初否認有參加互助會之本意，
          係為了讓檢察官產生被告有冒用告訴人名義標會及偽造本票之印象，因此
          告訴人之指述顯然為了使被告二人受刑事追訴，則其是否未授權被告楊伶
          慧標一萬元之互助會及開立本票，已足啟人疑竇。
    （五）另參諸臺灣民間互助會習慣，如會員中途表示要退出，則會首定會尋求一
          個解決方案，例如找他人入替或仍以原會員名義繼續跟會，僅係實際上係
          會首自行承擔等，如該一萬元之互助會確如告訴人所言，其中途向被告二
          人表示不參加，則以被告丁○○身為會首，定會與告訴人協商互助會之權
          利義務問題並循求解決途徑，豈有可能如告訴人所言表示不參加之後，即
          置身事外之理，應認被告二人供稱該互助會係由被告丁○○以告訴人名義
          繼續參加，較符常情，堪信為真實。
    （六）由前述告訴人之陳述及錄音帶之譯文（見本案八十八年度偵續字第二五號
          偵查卷宗第四十八頁）可知，告訴人確有參加以被告丁○○名義所召集一
          萬元之互助會，雖其後告訴人於本院審理時又稱未參加該一萬元之互助會
          ，應認此為告訴人為求本院相信被告犯罪所為之陳述，與事實不符，尚難
          採信，而依卷附之一萬元會單觀之，其上有記載「得標者請開立本票」等
          字樣，易言之，得標後需開立本票，亦為告訴人所明知，而衡諸常情，在
          台灣之民間互助會會員退出互助會後，因會首怕其餘會員會因會員名字變
          動而對該互助會信心產生動搖，而由會首承接該會之情形，亦屬常見，苟
          若告訴人確有告知被告丁○○要退出該一萬元之互助會，則應會與被告楊
          伶慧確定該會之會員已更名為非告訴人之姓名，然告訴人並未如此，顯與
          常情有違，應認告訴人確有授權被告丁○○以告訴人之名義繼續參加該一
          萬元之互助會，方為合理，而在告訴人明知得標之會員需開立本票及授權
          被告丁○○以其名義標取互助會，並且未將自己之印章取回之情形下，當
          可認為告訴人確有授權被告丁○○、乙○○以其名義標會，並於得標後蓋
          用印章開立本票，則告訴人陳稱被告二人冒其姓名標取互助會及盜用其印
          章開立本票云云，顯屬虛妄，洵無足採。
    （七）又由該一萬元互助會會單觀之，告訴人所參加之互助會，係於第十三會得
          標，而依被告二人所述，該會係被告丁○○以告訴人名義所標得，則被告
          二人在扣除死會會員後，需以告訴人名義開立十九張本票，而本案中僅有
          二張本票（票號ＣＨ—Ｎ0000000、ＣＨ—Ｎ0000000號）
          因未清償，由告訴人與第三人現在臺灣新竹地方法院進行民事訴訟，其餘
          十七張本票均如期獲得付款，如被告二人初始即有詐欺之故意，冒用告訴
          人之名義得填寫標單得標，並以告訴人之名義盜用其印章，偽造告訴人名
          義之本票，據以詐取其他互助會會元之金錢，則被告二人於開立本票後，
          大可不予處理，由告訴人去收拾此一爛攤或偽造告訴人之錯誤地址，使持
          票人無處求償，亦不致讓告訴人發現其等偽造本票犯行，惟被告二人並未
          如此，反而書寫告訴人之正確戶籍地址，並屆期付款，由此觀之，被告二
          人顯無詐欺、偽造有價證券及偽造文書之故意，否則焉有可能如此，益證
          被告二人確係獲得告訴人之授權以其名義標得該互助會，並以其名義開立
          本票用以給付標金。
三、綜上所述，公訴人所舉之證據不足以證明被告二人犯罪，此外本院復查無其他積
    極證據證明被告確有公訴人所指之前揭犯行，揆諸首揭說明，既無積極證據證明
    被告二人犯罪，依法自應諭知被告二人無罪之判決。
據上論斷，應依刑事訴訟法第三百零一條第一項前段，判決如主文。
本案經檢察官馬培基到庭執行職務
中      華      民      國        九十一      年    六    月    十九    日
                                  臺灣臺東地方法院刑事庭
                                      審判長法  官  楊力進
                                            法  官  林卉聆
                                            法  官  劉柏駿
右正本證明與原本無異。
如不服本判決，應於判決送達後十日內向本院提出上訴狀。（須附繕本）
「切勿逕送上級法院」
                                            書記官  陳俊德
中      華      民      國        九十一      年    六    月    十九    日
